【裁判字號】    88,訴,1259
【裁判日期】    891004
【裁判案由】    偽造文書等
【裁判全文】
臺灣板橋地方法院刑事判決                        八十八年度訴字第一二五九號
    公  訴  人  臺灣板橋地方法院檢察署檢察官
    被      告  戊○○
                庚○○
    右  二  人
    選任辯護人  吳麒律師
右列被告因偽造文書等案件，經檢察官提起公訴（八十八年度偵字第八０一號），本
院判決如左：
    主  文
戊○○、庚○○共同連續行使偽造私文書，足以生損害於他人，各處有期徒刑伍月。
均緩刑貳年。如附表所示偽造之「馬空群」署押，均沒收。
    事  實
一、庚○○係馬空群之大陸籍配偶（二人於民國〔下同〕八十一年十月八日結婚），
    戊○○係馬空群之老友，二人明知馬空群已於八十七年十一月十七日下午七時四
    十五分許於三軍總醫院因實施冠狀動脈繞道手術失敗而死亡，戊○○、庚○○竟
    共同基於行使偽造私文書之概括犯意連絡，而為下列行為：
    (一)、於八十七年十一月十八日上午某時，持馬空群印章一枚、信託憑證一張（憑
    證編號：0000000號、金額新台幣〔下同〕五十萬元）、質權設定登記通
    知及質押品收據一紙（憑證編號：0000000號、金額五十萬元〔該張憑證
    曾於八十七年十月十九日質借十萬元〕）共同至匯通商業銀行雙和分行（下簡稱
    匯通銀行，組織變更前為台灣第一信託投資股份有限公司），辦理中途解約，接
    續由庚○○於附表所示文書上蓋用「馬空群」印章、由戊○○於如附表所示文書
    上偽簽「馬空群」署押（文書名稱、蓋用印章偽簽署押位置、印文署押數量、文
    書性質均詳如附表所示），以偽造上開私文書或依銀行業習慣表示係存戶馬空群
    本人親自領取現金手續之證明之準私文書（如附表編號六），交予匯通銀行不知
    情之職員丁○○，而行使之，使該銀行職員丁○○陷於錯誤，而憑以辦理馬空群
    上開定期性存款之中途解約，而交付九十五萬零四百零三元（信託憑證編號：0
    000000號部分，金額為五二五四九八元；信託憑證編號：0000000
    號部分，金額為四二四九０五元。合計九十五萬零四百零三元，起訴書誤載為九
    十五萬零三百一元）予戊○○、庚○○，均足生損害於馬空群之其餘繼承人甲○○、乙○○、丙○○之權益及匯通銀行對存戶管理之正確性。
    (二)、繼之又於同日（八十七年十一月十八日）上午某時，持馬空群之印章、存摺
    ，至中和南勢角郵局，拿取該郵政存簿儲金提款單，由戊○○在其上之提款金額
    欄內書立「壹拾萬元正」等字樣，並由庚○○蓋用馬空群之前開印章加蓋於其上
    之「提款金額欄」、「請蓋原留印鑑欄」內各一枚，以偽造該郵局馬空群之郵政
    存簿儲金提款單，並隨即連同前揭馬空群之存摺以馬空群之名義持向該郵局領取
    馬空群存於該帳戶之存款十萬元，而行使之，使該郵局不詳姓名之職員陷於錯誤
    ，而交付馬空群存於該郵局之存款十萬元，均足生損害於馬空群之其餘繼承人甲○○、乙○○、丙○○之權益及中和南勢角郵局行對儲戶管理之正確性。
    (三)、又於八十七年十二月二日持前開馬空群之印章、存摺，至中和南勢角郵局，
    拿取該郵政存簿儲金提款單，由戊○○在其上之提款金額欄內書立「壹萬元正」
    等字樣，並由庚○○蓋用馬空群之前開印章加蓋於其上之「請蓋原留印鑑欄」內
    一枚，以偽造該郵局馬空群之郵政存簿儲金提款單，並隨即連同前揭馬空群之存
    摺以馬空群之名義持向該郵局領取馬空群存於該帳戶之存款一萬元，而行使之，
    使該郵局不詳姓名之職員陷於錯誤，而交付馬空群存於該郵局之存款一萬元，均
    足生損害於馬空群之其餘繼承人甲○○、乙○○、丙○○之權益及中和南勢角郵
    局行對儲戶管理之正確性。
二、案經甲○○、乙○○、丙○○訴由臺灣板橋地方法院檢察署檢察官偵查起訴。
    理  由
一、訊據被告庚○○、戊○○固坦承渠等於馬空群死亡後，分別於如事實欄一、(一)、
    (二)、(三)所示時、地，共同持馬空群之印章（及存摺、信託憑證等），前往匯通銀
    行辦理馬空群信託憑證中途解約、至中和南勢角郵局領取存款手續，由被告庚○○蓋用馬空群之印章、由被告戊○○簽署「馬空群」署押於前開文書上，並領得
    馬空群前開存款等情不諱，惟均矢口否認有上開行使偽造文書之犯行，均辯稱：
    因告訴人等不辦馬空群後事，因而依馬空群遺囑辦理，且被告庚○○有告訴匯通
    銀行人員說馬空群本人沒有來，請銀行人員幫忙，銀行也同意如此辦理等語。經
    查：
  (一)、右揭事實，業據告訴人甲○○、乙○○、丙○○等指訴綦詳，且有馬空群死亡
      證明書影本一紙（其上載明馬空群於八十七年十一月十七日下午七時四十五分
      許於三軍總醫院因實施冠狀動脈繞道手術失敗而死亡）、信託憑證二張（憑證
      編號各為：0000000號、0000000號）、質權設定登記通知及質
      押品收據一紙、台灣第一信託投資股份有限公司信託資金領息憑條一紙、定期
      性存款領息憑條二紙、現金支出傳票一紙（金額四二四九０五元）、印鑑卡一
      張、郵政存簿儲金提款單二紙均影本在卷足憑（上開文件上並有如事實欄所述
      之「馬空群」印文及偽造之「馬空群」署押）。再者，對照馬空群死亡在先及
      被告等二人前往匯通銀行辦理中途解約、中和南勢角郵局辦理提領存款之手續
      在後，此益徵前開被告戊○○、庚○○關於渠等於馬空群死亡後，復分別於如
      事實欄一、(一)、(二)、(三)所示時、地，共同前往匯通銀行辦理馬空群信託憑證中
      途解約、至中和南勢角郵局領取存款手續，且係由被告庚○○蓋用馬空群之印
      章、由被告戊○○簽署「馬空群」署押於前開文書上，並領得馬空群前開存款
      之自白，與事實相符。
  (二)、證人即匯通銀行職員丁○○於本院證稱：「他們（被告二人）來辦理終止解約
      ，我們認為是馬空群先生本人，我們有對身分證，帶一位女士來辦解約，二張
      都是五十萬元，只是在十月份時有拿一張0000000號的憑證來質借十萬
      元，有一張五十萬元的沒質借（即0000000號）五二五四九八元，另一
      張質借的部分扣掉利息為四二四九０五元，：：（問：中途解約，是否要本原
      來辦，或由他人代理？）可以由他人代理，但有嚴格規定，只有二條路，進他
      本人帳戶，另一是開本人為受款人之之抬頭支票，且禁止背書轉讓。：：（客
      戶死亡）我會告訴他要有繼承文件，由繼承人來領或委託他人來領」等語（見
      本院八十九年九月六日、同年月二十日筆錄），足見證人即匯通銀行人員丁○○如果知悉馬空群已經死亡，依該銀行之規定，焉有可能准許由他人代簽「馬
      空群」署押，而領取現金？由是觀之，足見被告等二人，於辦理中途解約時，
      隱匿馬空群已經死亡之事實，而由被告戊○○冒充馬空群本人，並於前述相關
      辦理解約手續文件上偽簽「馬空群」署押，以領取現金甚明。
  (三)、綜上所述，被告等前開所辯，顯係卸責之詞，不足採信，事證明確，被告戊○○、庚○○行使偽造私文書之犯行，均堪以認定。
二、核被告戊○○、庚○○所為，係犯刑法第二百十六條、第二百十條之行使偽造私
    文書罪。被告等二人間，互有犯意連絡及行為分擔，均為共同正犯。其等如事實
    欄一、(一)、(二)、(三)所示先後三次行使偽造文書之犯行，時間緊接，罪名及犯罪構
    成要件均屬相同，顯係基於概括犯意反覆為之，為連續犯，依刑法第五十六條之
    規定，應以一罪論並加重其刑。被告等盜用馬空群印章及偽造「馬空群」之署押
    ，為偽造該私文書之部分行為，不另論罪。其等偽造私文書後復持以行使，偽造
    私文書之低度行為，應為行使偽造私文書之高度行為所吸收，亦不另論罪。又被
    告等如附表編號三所示行使偽造私文書犯行部分，雖未載明於起訴書上，惟此部
    分與前揭事實欄一、(一)所示附表編號一、二、四至七號論罪科刑部分，有接續犯
    實質上一罪關係，本院自應併予審判。爰分別審酌被告等二人犯罪之動機、目的
    、手段、與告訴人等之關係，所生危害及犯罪後之態度等一切情狀，各量處如主
    文所示之刑，以示懲儆。又被告等二人前未曾受有期徒刑以上刑之宣告，有臺灣
    高等法院檢察署刑案紀錄簡覆表各一份可稽，因不諳法律，一時失慮，偶罹刑典
    ，事後已坦承部分犯行，且已交付三十萬元予甲○○（見後述四、(一)、(2)），已
    具悔意，經此刑之宣告後，應知警惕而無再犯之虞，本院因認暫不執行其等之刑
    為當，各均予以宣告緩刑二年，用啟自新。
三、偽造之「馬空群」署押，各詳如附表所示，應依刑法第二百十九條之規定，併予
    宣告沒收。
四、公訴意旨另以：被告戊○○、庚○○二人，於馬空群死亡後，共同基於意圖為自
    己不法之所有之犯意，於前揭事實欄一所示時地，至匯通銀行辦理中途解約，合
    計領得九十五萬零四百零三元（起訴書誤載為九十五萬零三百一元），又至中和
    郵局南勢角郵局先後領得十萬元、一萬元，並將上開款項易持有為所有之意而侵
    占入己，嗣經甲○○發現庚○○始交付三十萬元（起訴書誤載為四十萬元）予甲○○。因認被告戊○○、庚○○另涉犯刑法第三百三十五條之侵占罪嫌云云。犯
    罪事實應依證據認定之，無證據不得推定其犯罪事實，刑事訴訟法第一百五十四
    條定有明文。
(一)、按「刑法上之侵占罪，以意圖為自己或第三人不法之所有，而擅自處分自己持有
    之他人所有，即變更持有之意思為不法所有之意，為其構成要件。」最高法院四
    十一年台非字第五十七號著有判例。公訴意旨認被告等涉犯侵占犯行，無非係以
    告訴人之指訴、被告等前揭領取馬空群存款之行為為其論罪依據。訊之被告戊○○、庚○○均堅決否認有右揭侵占犯行，並辯稱：渠等係依馬空群遺囑辦理等語
    。經查：
  (1)依卷附被告等提出之馬空群遺書上載明：「遺書本人平生積餘存款新台幣壹佰萬
    元（存在永和第一信託），除本八十七年五月份被迫遷出華新街一四三巷六十五
    弄五號所購房屋，用去部分租押金以外，尚餘部分由妻室庚○○作主作為本人生
    後喪葬費用，如果仍有盈餘，移作她生前照顧之報酬，恐口無憑，特例此據存查
    立遺書人馬空群留八十七年六月」等字樣，其上並有證明人即被告戊○○之簽名
    （見偵查卷第三十頁、第八十四頁），除經被告戊○○、庚○○於警偵訊及本院
    審理中供承一致外，並經證人己○○於本院證述屬實（見本院八十八年八月十一
    日訊問筆錄），再對照卷附告訴人等提出之馬空群生前寄給其長媳賀緯華信函二
    份（參見偵查卷第七十五頁至八十三頁）內之筆跡，相關字跡之運筆習慣、筆順
    走勢相仿，應可認係馬空群本人所書寫。再者，被告庚○○於馬空群死亡當天八
    十七年十月十七日晚上十一時許，在其新店市家中，確出示一份馬空群遺書予前
    來探望之證人梁美伶（告訴人甲○○之妻）、及其子馬成元觀看，及梁美伶、馬
    成元就其等所見內容、本其記憶該遺囑大略係記載：「遺囑本人生平積餘存款新
    台幣壹佰萬元，除租屋，用去部分押金外，作為本人生後之喪葬費用，如果仍有
    盈餘，作為妻庚○○安家費，恐口無憑，特立此據馬空群八七、六」，此有證人
    梁美伶及其此子馬成元出具之證明書一份在卷可參（見偵查卷第七十一頁），雖
    其等二人另書立證明書一份（偵查卷第七十二頁、第七十三頁），並質疑被告等
    二人所提出之前開「馬空群遺書」有偽造之嫌，然就其等就當時所見之遺書內容
    係本於其等之記憶所及而大略書立上開證明書（即偵查卷第七十一頁），本於人
    之記憶能力有限，其等所記能否與原件完全相符，已堪置疑，惟就「馬空群遺書
    」內容而言，對於其遺產處理之方式：即其遺產扣除作為馬空群本人生後之喪葬
    費用外，如果仍有盈餘，均作為被告庚○○安家費用乙節，則均屬相符，應可認
    定此確係馬空群生前所立遺書之意旨無疑。從而，被告戊○○、庚○○本於馬空
    群生前所立遺書意旨，領取前開匯通銀行、郵局之存款，能否認係有不法所有之
    意圖，容有疑義。
  (2)被告庚○○於領得前開如事實欄一、(一)、(二)所示之馬空群款項，於告訴人甲○○
    回國後（按甲○○係船員，於馬空群死亡後約一週返國）於八十七年十一月下旬
    某日，在台北縣新店市○○路○段四七巷五號八樓之住處，交付三十萬元予甲○○，作為辦理馬空群之喪事之用等情，業據被告戊○○、庚○○供承在卷，核與
    告訴人甲○○於本院陳述相符（見本院八十八年八月十一日訊問筆錄），並經證
    人己○○證述屬實（見本院同日訊問筆錄）。是茍被告戊○○、庚○○真有不法
    所有之意圖，則於領得前開款項後，又何須另交付三十萬元予告訴人甲○○？此
    益徵被告戊○○、庚○○係遵照馬空群之遺書辦理。
(二)、綜上所述，被告等雖不諳民法繼承編有所謂「特留分」，及遺產在分割前屬全體
    繼承人（即庚○○、甲○○、乙○○、丙○○四人）公同共有之規定，惟就被告
    等二人確係依馬空群之遺囑意旨辦理，並交付三十萬元予告訴人甲○○，作為馬
    空群之喪葬費用，足見被告等二人自始即認為馬空群之遺產，扣除支用之喪葬費
    後，所餘皆屬被告庚○○所有，尚難認渠等二人主觀上有何不法所有之意圖，此
    與刑法侵占罪（或詐欺罪）之主觀構成要件不合，自難以該罪相繩。此外復查無
    其他積極證據足以證明被告等二人有共同侵占之犯行，揆諸前開規定，本應為諭
    知無罪，惟公訴意旨認此部分與被告等前開論罪科刑部分，有方法結果之牽連犯
    裁判上一罪關係，爰不另為無罪之諭知，附此敘明。
據上論斷，應依刑事訴訟法第二百九十九條第一項前段，刑法第二十八條、第五十六
條、第二百十六條、第二百十條、第七十四條第一款、第二百十九條，判決如主文。
本案經檢察官林宏松到庭執行職務。
中      華      民      國      八十九      年     十     月     四     日
                                      臺灣板橋地方法院刑事第四庭
                                          法  官  劉  大  衛
右正本證明與原本無異
如不服本判決，應於判決送達後十日內向本院提出上訴狀 (應附繕本) ，上訴於臺灣
高等法院。
                                          書記官  蕭  興  南
中      華    民      國      八十九      年     十     月     九     日
附表：
編號    文書名稱     位          置   印文數     署押數    備          註
       （憑證編號）                 （馬空群） （馬空群）  （文書性質）
 一     信託憑證     背面之付款方式   二枚                 私文書
       （0000000）   及領取欄
 二     信託憑證     同右             三枚                 私文書
       （0000000）
 三    質權設定登記  「保管人簽章欄」 一枚                 戊○○書寫「全
       通知及質押品   清償領回欄      一枚                 數領現」字樣
       收據           （私文書）
 四    台灣第一信託  「存戶印鑑欄」   一枚                 私文書
       投資股份有限
       公司信託資金
       領息憑條
 五    定期性存款領   「戳記欄」      一枚                 私文書
       息憑條（金額
       五二五四九八    背面                      一枚
       元）
 六    現金支出傳票    背面                      一枚      依銀行業之習慣
       （金額四二四                                        表示收取現金之
       九０五元）                                          證明（準私文書
 七    定期性存款領    背面                      一枚      私文書
       息憑條（金額
       四二四九０五
       元）
附錄本案論罪科刑法條全文：
刑法第二百十條
  偽造、變造私文書，足以生損害於公眾或他人者，處五年以下有期徒刑。
刑法第二百十六條
  行使第二百十條至第二百十五條之文書者，依偽造、變造文書或登載不實事項或使
  登載不實事項之規定處斷。


司法院資訊處製作；財團法人民間司法改革基金會備份。
